臺灣高等法院民事判決
109年度上字第1560號
上  訴  人  簡金木  
訴訟代理人  鄭世脩律師
被上 訴 人  簡美華  
            簡志和  
共      同
訴訟代理人  黃建霖律師
上列當事人間請求所有權移轉登記事件，上訴人對於中華民國
109年9月30日臺灣新北地方法院109年度訴字第2132號第一審判
決提起上訴，本院於110年6月29日言詞辯論終結，判決如下：
    主  文
上訴駁回。
第二審訴訟費用由上訴人負擔。
    事實及理由
一、被上訴人主張：兩造及葉世昌為兄弟姐妹，於民國（下同）
    100年間經通知為簡啟獅（兩造及葉世昌之曾祖父）之繼承
    人。簡啟獅遺有如附表「簡啟獅應有部分」欄所示之土地（
    下稱簡啟獅遺產），上訴人表示簡啟獅遺產可先登記其名下
    ，將來再移轉登記予伊等及葉世昌，經伊等及葉世昌同意，
    兩造、葉世昌及簡清海等人乃於100年5月25日就簡啟獅遺產
    簽立遺產分割協議書（下稱系爭分割協議），約定由上訴人
    分得如附表「上訴人協議分割取得之應有部分」欄所示之土
    地，並於100年11月21日辦畢分割繼承登記。詎伊等及葉世
    昌事後向上訴人請求將應分得之簡啟獅遺產為返還登記，上
    訴人均藉詞拒絕，伊等及葉世昌遂發函予上訴人終止渠等與
    上訴人間之前開借名登記關係。爰依民法第767條第1項前段
    、第179條規定，擇一求為命上訴人應將原判決附表1「被告
    應移轉予丙○○之應有部分」欄所示之土地移轉登記予被上訴
    人丙○○，原判決附表2「被告應移轉予甲○○之應有部分」欄
    所示之土地移轉登記予被上訴人甲○○之判決。
二、上訴人則以：簡連印（兩造及葉世昌之父）之四子簡澤民早
    夭，於73年農曆10月初4由簡徐阿足（兩造及葉世昌之母）
    主導，在紅紙上寫立過房書，指定由簡佑勳（上訴人之長子
    ）為簡澤民之過房子，此紅紙係由被上訴人甲○○與徐碧芳（
    上訴人之妻）在祖宗牌位後方共同發現。是被上訴人請求移
    轉登記應分得之簡啟獅遺產，應加入簡佑勳之部分併予計算
    ，即簡連印之繼承人共計5人而為5分之1，而非被上訴人主
    張之4分之1等語，資為抗辯。
三、原審依被上訴人所請為其全部勝訴之判決，上訴人不服，提
    起上訴，並上訴聲明：⑴原判決廢棄。⑵被上訴人在第一審之
    訴駁回。被上訴人則答辯聲明：上訴駁回。
四、兩造不爭執之事實（見本院卷第95頁）：　　
  ㈠兩造及葉世昌之父為簡連印（於54年1月25日死亡），簡連印
    之祖父為簡啟獅（於24年1月19日死亡），簡啟獅遺有如附
    表「簡啟獅之應有部分」欄所示之土地，並有簡啟獅繼承系
    統表可證（見原審訴字卷二第19、21頁）。
　㈡兩造、葉世昌及簡清海等人於100年5月25日就簡啟獅遺產簽
    立系爭分割協議，約定由上訴人分得如附表「上訴人協議分
    割取得之應有部分」欄所示之土地，並於100年11月21日辦
    畢分割繼承登記，並有系爭分割協議、土地登記謄本可證（
    見原審板司調字卷第19、71至85頁）。
　㈢被上訴人與上訴人間就簡啟獅遺產成立借名登記契約。　
　㈣被上訴人於107年5月3日寄發存證信函予上訴人，表示終止被
    上訴人與上訴人間就簡啟獅遺產所成立之借名登記契約，並
    有存證信函、送達回執可證（見原審板司調字卷第21至35頁
    ）。
　㈤葉世昌前訴請上訴人將借名登記於上訴人名下之簡啟獅遺產
    移轉登記予葉世昌，經臺灣新北地方法院108年訴字第437號
    判決、本院108年度上易字第776號判決葉世昌勝訴確定在案
    ，並有上揭判決可證（見原審訴字卷一第83至97頁）。
五、得心證之理由：
  ㈠簡佑勳就簡連印之遺產是否有繼承權？
　　上訴人辯稱：簡連印之四子簡澤民早夭，於73年農曆10月初
    4由簡徐阿足主導，在紅紙上寫立過房書，指定由簡佑勳為
    簡澤民之過房子，是被上訴人請求移轉登記應分得之簡啟獅
    遺產，應加入簡佑勳之部分併予計算，即簡連印之繼承人共
    計5人而為5分之1云云。經查，簡澤民係於00年0月0日出生
    ，而於同年6月21日死亡，有戶籍謄本可稽（見本院108年度
    上易字第776號卷第171頁），依民法關於收養之規定，簡澤
    民本無收養他人為子女之適格。再者，依兩造、葉世昌及簡
    清海等人出具之簡啟獅繼承系統表（見原審訴字卷二第19、
    21頁），簡連印之繼承人為兩造及葉世昌，亦未將簡佑勳列
    為簡連印之繼承人。至立過房書固記載：「今立過房書字人
    陽乙○○妻徐碧芳緣有產子男兒名曰簡佑勳誠念胞弟簡君卉民
    因早年別古西歸尚未乙男半女來傳宗接代，金木夫婦相量念
    兄弟手足之情有鑒及愿將佑勳拾份之參份付胞弟簡君卉有為
    造過房子，傳接宗支香煙奉祀。…立過房書字人父乙○○、母
    徐碧芳…」等語（見本院卷第53頁），可認於簡澤民死亡後
    ，上訴人及其妻徐碧芳確有同意追立簡佑勳為簡澤民過房子
    之情事，惟斯時已非日據時期，縱民間習慣上尚有基於傳香
    煙之目的而過房與他人為子者，但在此所謂過房子，非法律
    上之養子，僅在死者之神位內註明而已（見臺灣民事習慣調
    查報告第162頁，法務部93年5月編印）。是簡佑勳並非簡連
    印之繼承人，應堪認定，上訴人辯稱：被上訴人請求移轉登
    記應分得之簡啟獅遺產，應加入簡佑勳之部分併予計算，即
    簡連印之繼承人共計5人而為5分之1云云，實無可採。
　㈡被上訴人得否請求上訴人移轉登記應分得之簡啟獅遺產？　
　⒈按無法律上之原因而受利益，致他人受損害者，應返還其利
    益。雖有法律上之原因，而其後已不存在者，亦同，民法第
    179條定有明文。又所謂借名登記契約，乃當事人約定，一
    方（借名者）經他方（出名者）同意，而就屬於一方現在或
    將來之財產，以他方之名義，登記為所有人或其他權利人之
    契約。其成立側重於借名者與出名者間之信任關係，及出名
    者與該登記有關之勞務給付，具有不屬於法律上所定其他契
    約種類之勞務給付契約性質，應與委任契約同視，倘其內容
    不違反強制、禁止規定或公序良俗者，當賦予無名契約之法
    律上效力，並依民法第529條規定，適用民法委任之相關規
    定（最高法院109年度台上字第529號判決、99年度台上字第
    1662號判決意旨採相同見解）。另按當事人之任何一方，得
    隨時終止委任契約，亦為民法第549條第1項所明定。
　⒉查被上訴人與上訴人間就簡啟獅遺產成立借名登記契約，此
    為兩造所不爭執（見本院卷第95頁）。而被上訴人已於107
    年5月3日委請律師寄發存證信函向上訴人為終止雙方借名登
    記關係之意思表示，依民法第549條第1項規定，堪認兩造間
    借名登記契約業因被上訴人終止而消滅。則被上訴人應分得
    之簡啟獅遺產仍繼續登記在上訴人名下，即為上訴人受有利
    益且無法律上之原因，並致被上訴人受有損害。是被上訴人
    依民法第179條規定，請求上訴人應將原判決附表1「被告應
    移轉予丙○○之應有部分」欄所示之土地移轉登記予被上訴人
    丙○○，原判決附表2「被告應移轉予甲○○之應有部分」欄所
    示之土地移轉登記予被上訴人甲○○，自屬有據。又本院既已
    依民法第179條規定准許被上訴人之請求，則被上訴人依民
    法第767條第1項前段規定請求是否有理由，即與本件判決結
    果不生影響而無探究之必要。另被上訴人聲請更正原判決附
    表1、附表2關於新北市○○區○○段0地號土地之面積為1372.62
    平方公尺，然依土地登記謄本記載（見原審板司調字卷第79
    頁），該地號土地面積確為1348.81平方公尺，故原判決就
    此並無誤寫情事，併為敘明。
六、綜上所述，被上訴人依民法第179條規定，請求上訴人應將
    原判決附表1「被告應移轉予丙○○之應有部分」欄所示之土
    地移轉登記予被上訴人丙○○，原判決附表2「被告應移轉予
    甲○○之應有部分」欄所示之土地移轉登記予被上訴人甲○○，
    為有理由，應予准許。原審為被上訴人勝訴之判決，核無不
    合。上訴意旨指摘原判決不當，求予廢棄改判，為無理由，
    應予駁回。
七、本件事證已臻明確，兩造其餘攻擊防禦方法及未經援用之證
    據，經核與判決之結果不生影響，爰不逐一論述，附此敘明
    。
八、據上論結，本件上訴為無理由。依民事訴訟法第449條第1項
    、第78條，判決如主文。
中　　華　　民　　國　　110 　年　　7 　　月　　20　　日
                  民事第十庭    
                      審判長法  官  黃嘉烈
                            法  官  邱  琦
                            法  官  張文毓

附表：
編號 土地標示 面積（平方公尺） 簡啟獅應有部分 上訴人協議分割取得之應有部分  1 新北市○○區○○○段○○○○段00000地號 136 全部 2分之1  2 新北市○○區○○段0地號 1348.81 3分之1 6分之1  3 新北市○○區○○段0000地號 2155.01 6分之3 4分之1  4 新北市○○區○○段000000地號 183 6分之3 4分之1 

正本係照原本作成。
如不服本判決，應於收受送達後20日內向本院提出上訴書狀，其
未表明上訴理由者，應於提出上訴後20日內向本院補提理由書狀
（均須按他造當事人之人數附繕本）上訴時應提出委任律師或具
有律師資格之人之委任狀；委任有律師資格者，另應附具律師資
格證書及釋明委任人與受任人有民事訴訟法第466條之1第1項但
書或第2項所定關係之釋明文書影本。如委任律師提起上訴者，
應一併繳納上訴審裁判費。
中　　華　　民　　國　　110 　年　　7 　　月　　20　　日
　　　　　　　　　　　　　
　　　　　　　　　　　　　  書記官  劉文珠